臺灣彰化地方法院民事判決
109年度訴字第385號
原      告  賴秀珍  
訴訟代理人  林世祿律師
被      告  黃秉哲即黃昌麟之繼承人


訴訟代理人  李淵源律師
上列當事人間請求分割共有物事件，本院於民國110年10月28日
言詞辯論終結，判決如下：
    主  文
壹、將兩造共有坐落彰化縣○○鄉○○段000○00000地號土地（使用
    分區：特定農業區；使用地類別：農牧用地；面積：分別為
    948.77平方公尺、1,476.83平方公尺），應原物合併分割，
    分割方案為718-2地號土地分歸原告單獨所有、718地號土地
    分歸被告單獨所有。
貳、面積增減之補償，依附表三所示，由原告賴秀珍補償被告黃
    秉哲新臺幣1,500,046元。
參、訴訟費用由兩造依附表一及二「訴訟費用負擔比例」欄所示
    比例負擔。
    事實及理由
壹、原告起訴主張：
　一、按各共有人，除法令另有規定外，得隨時請求分割共有物
      ；但因物之使用目的不能分割或契約訂有不分割之期限者
      ，不在此限；分割之方法不能協議決定，或於協議決定後
      因消滅時效完成經共有人拒絕履行者，法院得因任何共有
      人之請求，命為下列之分配：一、以原物分配於各共有人
      ；但各共有人均受原物之分配顯有困難者，得將原物分配
      於部分共有人；二、原物分配顯有困難時，得變賣共有物
      ，以價金分配於各共有人；或以原物之一部分分配於各共
      有人，他部分變賣，以價金分配於各共有人；共有人相同
      之數不動產，除法令另有規定外，共有人得請求合併分割
      ；民法第823條及第824條第2項、第5項分別定有明文。次
      按每宗耕地分割後每人所有面積未達○．二五公頃者，不得
      分割；但有下列情形之一者，不在此限：三、本條例中華
      民國八十九年一月四日修正施行後所繼承之耕地，得分割
      為單獨所有；四、本條例中華民國八十九年一月四日修正
      施行前之共有耕地，得分割為單獨所有；農業發展條例第
      16條第1項第3款、第4款亦有明文。
　二、坐落彰化縣○○鄉○○段000地號土地乃兩造共有，經彰化縣
      政府徵收該號土地之中間部分，並由西向東分割為718、7
      18-1、718-2地號土地，其中718-1地號土地由彰化縣取得
      ，而718以及718-2地號土地仍維持兩造共有（下稱系爭土
      地）。系爭土地上並無建物，亦無因物之使用目的不能分
      割或契約訂有不分割之期限，且兩造就分割之方法不能協
      議決定，故原告起訴請求裁判分割共有物，且面積之增減
      ，原告願意補償差額予被告。
　三、原告聲明：
　　㈠請准將兩造共有坐落彰化縣○○鄉○○段000○00000地號土地（
      使用分區：特定農業區；使用地類別：農牧用地；面積：
      分別為948.77平方公尺、1,476.83平方公尺），予以原物
      合併分割，分割方案為718-2地號土地分歸原告單獨所有
      、718地號土地分歸被告單獨所有。
　　㈡面積增減之補償，依不動產估價報告書第2頁所載，由原告
      賴秀珍補償被告黃秉哲新臺幣1,500,046元。
　　㈢訴訟費用由被告負擔。
貳、被告答辯內容：
　　同意原告提出之分割方案；對於鑑定報告並無意見。
參、兩造不爭執事項：
　一、坐落彰化縣○○鄉○○段000○00000地號土地即系爭土地為兩
      造共有，系爭土地上並無建物，亦無因物之使用目的不能
      分割或契約訂有不分割之期限，且兩造就分割之方法不能
      協議決定。
　二、分割方案以及鑑定報告均無意見。
肆、本院之判斷：
一、按各共有人，除法令另有規定外，得隨時請求分割共有物。
    但因物之使用目的不能分割或契約訂有不分割之期限者，不
    在此限，民法第823 條第1 項定有明文。查系爭718、718-2
    土地分別為兩造共有，面積依序為948.77平方公尺、1,476.
    83平方公尺，各共有人應有部分如附表一及二「應有部分」
    欄所示，依其使用目的並無不能分割情形，而兩造就系爭土
    地亦無不分割之約定，惟迄未能達成分割之協議，為兩造所
    不爭，並有土地登記謄本在卷可稽。依上開規定，原告就系
    爭土地訴請裁判分割，於法自屬有據。
二、次按，共有物之分割，依共有人協議之方法行之。分割之方
    法不能協議決定，或於協議後因消滅時效完成經共有人拒絕
    履行者，法院得因任何共有人之請求，命為下列分配：一、
    以原物分配於各共有人，但各共有人均受原物之分配顯有困
    難者，得將原物分配於部分共有人。二、原物分配顯有困難
    時，得變賣共有物，以價金分配於各共有人；或以原物之一
    部分分配於各共有人，他部分變賣，以價金分配於各共有人
    。以原物分配時，如共有人中有未受分配，或不能按其應有
    部分受分配者，得以金錢補償之。以原物為分配時，因共有
    人之利益或其他必要情形，得就共有物之一部分仍維持共有
    。共有人相同之數不動產，除法令另有規定外，共有人得請
    求合併分割。共有人部分相同之相鄰數不動產，各該不動產
    均具應有部分之共有人，經各不動產應有部分過半數共有人
    之同意，得適用前項規定，請求合併分割。但法院認合併分
    割為不適當者，仍分別分割之，民法第824 條第1 至6 項分
    別定有明文。因此請求共有物之分割，應由法院依民法第82
    4 條規定命為適當之分配，不受當事人主張之拘束，法院為
    共有物分割時，應斟酌共有物之性質、經濟效益及全體共有
    人之利益，並應符合公平原則，且社會利益亦應考慮在內。
    而各共有人在分割前之使用狀況，固應加以考量，惟該使用
    狀況縱共有人間有分管之約定，法院亦不受其拘束。
三、經查，系爭2筆土地之共有人相同，且地段相同、地界雖從
    中因彰化縣○○○○○地段00000地號而間隔不相連呈左右平行之
    樣態、使用分區均為特定農業區農牧用地，兩造到庭陳述同
    意合併分割，渠等之土地應有部分合計已過半數，是依民法
    第824 條第6項之規定，原告自得請求合併分割；且若進行
    上開各筆土地之單獨分割，各共有人所分得之土地將有面積
    較小且零碎散置之情形，不利於共有人之使用開發，亦與經
    濟效益不符，是本件自應予以合併分割。
四、次查，系爭土地從大村鄉美港路461巷進出之農業用地，勘
    驗時種滿稻株，在土地分割前之718地號土地上東側為原告
    賴秀珍種植使用，西側為被告黃秉哲之被繼承人黃昌麟使用
    ，並有上開通路往外聯絡，業據本院於109 年6月19日會同
    地政人員及兩造勘驗現場，並囑託彰化縣員林地政事務所派
    員測量屬實，此有勘驗筆錄及土地複丈成果圖在卷可憑。
五、經本院考量系爭2筆土地現有之使用狀況與整體使用情形，
    並兼顧兩造分割土地後之預期利用目的及其等意願、利益，
    本院基於下列考量，認應採取如主文第一項所示之分割方式
    ：兩造共有坐落彰化縣○○鄉○○段000○00000地號土地（使用
    分區：特定農業區；使用地類別：農牧用地；面積：分別為
    948.77平方公尺、1,476.83平方公尺），應以原物合併分割
    ，分割方案為718-2地號土地分歸原告單獨所有、718地號土
    地分歸被告單獨所有。 
六、綜上，本院考量維持系爭土地上實際使用共有人之土地上農
    作物現狀，並盡量保留原使用狀態，並兼顧各共有人原應有
    部分之面積、土地完整性、土地利用方式、經濟價值及分割
    共有物之目的、各共有人之意願及利益衡平等一切因素，故
    本院主文第一項所示之分割方式應符合共有人之意願及利用
    方式，應屬妥適而可採。
七、又按，法院以原物為分配時，如共有人中有未受分配，或不
　　能按應有部分受分配者，得以金錢補償之，為民法第824 條
    第3 項所明定。經查，本件系爭2 筆土地之方割方式應，業
    如前述，而依上開方式分割，兩造均不能按應有部分面積受
    分配，依上開說明，自有以金錢補償之必要。而金錢補償之
    計算標準，經本院囑託宏大不動產估價師聯合事務所估定價
    格，經該所參考一般因素分析、不動產市場概況、區域因素
    分析、土地各別因素分析及最有效使用分析等因素後，以比
    價法作為估價方法，經計算評估後，認兩造應互為補償之金
    額為如附表三所示。　
八、綜上所述，原告訴請就系爭2 筆土地為合併分割，本院審酌
    該等土地之使用現狀、合併分割整體利用之效益、共有人之
    利益、兩造之意願，並本於公平合理之原則等情，認就系爭
    土地合併原物分割方案以主文第一項，再以主文第二 項為
    金錢補償為適當，爰判決如主文第一 、二 項所示。
九、末按，兩造就共有物分割方法不能達成協議時，固得由原告
    起訴請求裁判分割，然原告主張之分割方法，僅供法院參考
    ，就分割方法並不生其訴有無理由之問題，況縱法院認原告
    請求分割共有物為有理由，依法定方法分割，然依民法第
    825 條規定，分割後各共有人間就他共有人分得部分係互負
    擔保責任，即該判決尚非片面命被告負義務；遑論各共有人
    主張不同之分割方法，以致不能達成協議，無寧為其等伸張
    或防衛權利所必要，如僅因法院准原告分割共有物之請求，
    即命被告應負擔全部訴訟費用，不免失衡。從而，本件分割
    結果，共有人既屬均蒙其利，茲斟酌全體共有人所受利益，
    並參酌其應有部分之比例，命全體共有人依如主文第三項所
    示之比例，分擔訴訟費用。
十、本件判決之基礎已臻明確，兩造其餘之攻擊、防禦方法及舉
    證，經審酌核與判決結果無影響，爰不一一予以論列，併此
    敘明。
伍、訴訟費用負擔之依據：民事訴訟法第80條之1。
中　　華　　民　　國　　110 　年　　11　　月　　5 　　日
                  民事第四庭    法  官　 李言孫
                        
附表一：彰化縣○○鄉○○段000地號土地之應有部分及訴訟費
        用負擔之比例。
編號 共有人姓名 應有部分比例 訴訟費用負擔比例 １ 賴秀珍 2分之1 2分之1 ２ 黃秉哲 2分之1 2分之1 

附表二：彰化縣○○鄉○○段00000地號土地之應有部分及訴訟
        費用負擔之比例。
編號 共有人姓名 應有部分比例 訴訟費用負擔比例 １ 賴秀珍 2分之1 2分之1 ２ 黃秉哲 2分之1 2分之1 

附表三：各共有人間相互找補金額 
 
以上正本係照原本作成。
如對本判決上訴，須於判決送達後20日內向本院提出上訴狀。如
委任律師提起上訴者，應一併繳納上訴審裁判費。 
中　　華　　民　　國　　110 　年　　11　　月　　5 　　日
                                書記官   梁永慶